【裁判字號】    90,上易,308
【裁判日期】    900904
【裁判案由】    損害賠償
【裁判全文】
台灣高等法院民事判決  九十年度上易字第三○八號
      上  訴  人  甲○○
      特別代理人  許芳澤
      被  上訴人  乙○○
右當事人間請求損害賠償事件，上訴人對於中華民國九十年三月十六日臺灣板橋地方
法院八十九年度訴字第二一七二號第一審判決提起上訴，並為訴之追加，本院判決如
左：
    主    文
上訴及追加之訴均駁回。
第二審及追加之訴訴訟費用由上訴人負擔。
    事實及理由
一、上訴人甲○○於七十六年八月二十九日出生，係無訴訟能力之人，其母李美珠係
    禁治產人，不能行代理權，上訴人現與許芳澤（即李美珠之生父）住於同一戶內
    ，許芳澤為戶長，許芳澤以言詞聲請原審法院選任其為上訴人之特別代理人，原
    審法院准許，並選任許芳澤為上訴人之特別代理人，合先敘明。
二、上訴人上訴後追加新台幣（下同）五十三萬五千元部分，「自起訴狀繕本送達翌
    日至清償日止，按年息百分之五計算之利息」，核與民事訴訟法第四百四十六條
    但書、第二百五十五條第一項第三款規定相符，應予准許
三、上訴人主張：被上訴人利用上訴人之母李美珠患有重度智障，自上訴人之母李美
    珠處騙取上訴人之郵政儲金簿、印章，自民國（下同）八十八年二月十日起至同
    年三月十九日止，分五次提領帳戶內存款新台幣（下同）五十三萬五千元侵占入
    己等情，爰依侵權行為之規定，請求被上訴人賠償上開金額。並聲明：(一)原判決
    廢棄。(二)被上訴人應給付五十三萬五千元及自起訴狀繕本送達翌日至清償日止，
    按年息百分之五計算之利息。
四、被上訴人則以：上訴人之存摺、印章係李美珠交給被上訴人保管，其自該帳戶提
    領金錢，用在處理上訴人之祖父李斗初之喪葬費、上訴人及其母之生活費，又因
    李美珠之生父許芳澤犯案被捕需錢交保，其有提領十萬元、十五萬元，且領出用
    剩之部分亦有存回，並無任何侵占存款之情事等語，資為抗辯。並聲明：駁回上
    訴人之上訴。
五、兩造不爭之事實：
  (一)上訴人主張其所有新莊化成路郵局帳號○七五一○七─四、○四一○○一─○之
    郵政存簿儲金簿及印章，由上訴人之母李美珠交付予被上訴人之事實，為被上訴
    人所不爭執。
  (二)上開帳戶於八十八年二月十日起至八十八年三月十九日止共提領五次，合計五十
    三萬五千元等情，據上訴人提出之郵政存簿儲金每日活動戶存提詳情表影本為證
    ，復為被上訴人所不爭執。
  (三)上訴人之父業已死亡；祖父李斗初亦於八十八年一月二十七日死亡；母李美珠為
    重度智障；外祖父許芳澤自八十八年二月四日至八十八年三月十五日進入臺灣桃
    園監獄服刑等情，有上訴人提出之李斗初死亡證明書、李美珠之殘障手冊、臺灣
    桃園監獄出監證明書影本各一份為證，亦為被上訴人所不爭執。
六、按「因故意或過失，不法侵害他人之權利者，負損害賠償責任」，修正前民法第
    一百八十四條第一項前段定有明文（依民法債編施行法第一條規定應適用修正前
    之舊法）。上訴人主張被上訴人有侵占之行為，惟為被上訴人所否認，上訴人應
    就被上訴人之侵權行為負舉證責任。經查：
(一)、李斗初生病尚未逝世時，均由被上訴人照顧其與李美珠、上訴人，且都是被上訴
    人開車接送上訴人上學、去醫院看李斗初，且李美珠因患有智障故無法處理有關
    財務之事等情，業據上訴人、證人即上訴人所就讀之同榮國小校長蕭道志、上訴
    人之導師許佇枚等人證述明確（請見原審八十九年度易字第五六八號刑事卷第一
    二六頁、一七一頁），足徵被上訴人辯稱李斗初臥病在床時，均是渠在照顧李斗
    初與李美珠、上訴人一節，應屬實在。上訴人就讀之同榮國小於八十八年一月二
    十九日上午捐款二十七萬二千六百三十四元（除現金二千元外，餘為郵政匯票五
    張與支票一張），以上均由李美珠具領而非被上訴人乙○○具領，有領據在卷可
    查（請見刑事案一五九號偵查卷第二頁），並經證人蕭道志陳明在卷（請見原審
    法院刑事卷第一二四頁），而同榮國小之捐款係村長帶同李美珠、上訴人存進上
    訴人戶頭，未曾見過上訴人代理人許芳澤等情，亦據證人即泰山鄉社工員林佩琪
    、黃誌仁證述明確（請見原審刑事卷卷第一七二頁）。八十八年三月三日泰山鄉
    公所之社工員黃誌仁並將上訴人在郵政總局新莊化成路郵局帳號000000－
    0、000000－0號之郵政存簿儲金簿、印章與輔大郵局0000000號
    、0000000號存摺與印鑑章於「李斗初先生之遺產及甲○○同學之募款財
    產移交協調會」上，均交予被上訴人，並立據存證（請見一一九七二號偵查卷第
    七頁），足見上訴人所稱係被上訴人騙取等情，與實情不符。被上訴人確於社工
    員黃誌仁見證下經由黃誌仁取得前開存摺之情，可堪信為真實。上訴人主張：其
    所有新莊化成路郵局帳號○七五一○七─四、○四一○○一─○之郵政存簿儲金
    簿及印章，由上訴人之母李美珠交付予被上訴人等情，為被上訴人所不爭執（請
    見本審卷九十年八月二十一日言詞辯論筆錄）。足證被上訴人之所以持有上開上
    訴人之郵政儲金簿，係因被上訴人平日均為李斗初處理事情，需要支出費用，故
    經由社工員見證將該郵政儲金簿交予被上訴人，被上訴人將之交付上訴人之母李
    美珠，再由李美珠處取得，並非被上訴人以詐欺之方法取得該郵政儲金簿，足堪
    信為真實。
(二)、被上訴人另抗辯：伊自該帳戶提領金錢，第一次提十五萬元，用在處理李斗初之
    喪葬費、上訴人及李美珠之生活費，第二次提十萬元，給付李美珠生產費二萬元
    ，餘八萬元又存回去，第三次三萬五千元，係支付上訴人生活費，第四次提領十
    萬元，本欲為李美珠之生父許芳澤繳納交保費用，但未用上，扣除李美珠請款二
    萬元，餘八萬元存回去，第五次提十五萬元，也是要替許芳澤交保，但未用上，
    又於次日存回，並無任何侵占存款之情事等語。查被上訴人於八十八年二月十日
    提領十五萬元，於二月二十日提出十萬元，於三月三日存款八萬元，於三月八日
    提領三萬五千元，於三月十五日提領十萬元，於三月十八日存款八萬元，於三月
    十九日提款十五萬元，於三月二十日存款十五萬元，此有上訴人提出其郵局存款
    明細可稽，觀諸上開紀錄，上訴人提領金錢後，又存回部分款項，並非全部花用
    ，故上訴人主張被上訴人將其提領之金額五十三萬五千元侵占入己，已與事實不
    符，又各筆提款之用途，業據被上訴人於上開刑事案件提出被上訴人為李斗初處
    理喪葬費用之支出單據、被上訴人向台北縣泰山鄉公所提出因李美珠待產需提款
    十萬元之報告、及李美珠向被上訴人請款二萬元之收據為證（見原審法院刑事卷
    第四十一頁至五十二頁），另李美珠之生父許芳澤因犯案被抓找被上訴人幫忙籌
    錢，亦據許芳澤於上開刑事案件中供述在卷（見原審法院刑事卷八十九年三月三
    十日筆錄），故被上訴人所辯提款係用以支付李斗初之喪葬費、上訴人及其母生
    活費、及替許芳澤籌錢等語，足堪信為真實。被上訴人所提領之各筆存款，係用
    以支付李斗初之喪葬費、上訴人及李美珠之生活費、及替許芳澤籌錢，提領後未
    花用之部分，又將之存回帳戶，並無上訴人所指侵占入己之情事，而被上訴人被
    訴侵占罪嫌，亦經無罪判決確定，有本院八十九年度上易字第三四九八號刑事卷
    可證。上訴人無法舉證證明被上訴人因故意或過失不法侵害上訴人之權利，故上
    訴人本於侵權行為之規定，請求被上訴人給付五十三萬五千元及自起訴狀繕本送
    達翌日至清償日止，按年息百分之五計算之利息，為無理由，應予駁回。
七、綜上所述，上訴人主張，為不足採，被上訴人抗辯，尚屬可信。從而，上訴人主
    張本於侵權行為之法律關係，請求被上訴人給付為無理由，不應准許。原審為上
    訴人敗訴之判決，並無不合。上訴意旨指摘原判決不當，求予廢棄改判，為無理
    由，應予駁回。上訴人追加之訴部分，亦無理由，亦應予駁回。
八、據上論結，本件上訴及追加之訴為無理由，依民事訴訟法第四百四十九條第一項
    、第七十八條，判決如主文。
中      華      民      國    九十      年      九      月      四      日
                              民事第十二庭
                                  審判長法  官  林  丁  寶
                                        法  官  高  鳳  仙
                                        法  官  林  恩  山
右正本係照原本作成。
不得上訴。
中      華      民      國    九十      年      九      月      五      日
                                        書記官  周  淑  靜


司法院資訊處製作；財團法人民間司法改革基金會備份。
